【裁判字號】    99,易,364
【裁判日期】    990628
【裁判案由】    毒品危害防制條例
【裁判全文】
臺灣臺北地方法院刑事判決               99年度易字第364號
聲  請  人  臺灣臺北地方法院檢察署檢察官
被      告  丁○○
選任辯護人  林曜辰律師
上列被告因毒品危害防制條例案件，經檢察官聲請簡易判決處刑
（98年度偵字第28185 號），經本院改以通常程序審理，判決如
下：
    主  文
丁○○無罪。
    理  由
一、聲請簡易判決處刑意旨略以：被告丁○○明知海洛因係毒品
    危害防制條例所明定之第1 級毒品，施用具成癮性，依法不
    得持有之，竟基於持有第1 級毒品海洛因之犯意，於民國96
    年10月20日，在臺北市○○區○○路442 號6 樓之9 住處內
    ，非法持有第一級毒品海洛因。嗣於同日下午4 時許，在上
    址為警查獲，並扣得含有第一級毒品海洛因之毒品1 包（淨
    重0.1210公克），因認被告涉犯毒品危害防制條例第11條第
    1 項持有第1 級毒品罪嫌（另公訴人於99年6 月14日本院審
    理庭中更正為：被告於96年10月20日下午進行搜索前，在被
    告住處，轉讓前開第1 級毒品1 次，涉犯毒品危害防制條例
    第8 條第1 項轉讓第1 級毒品罪嫌）等語。
二、按被告未經審判證明有罪確定前，推定其為無罪；犯罪事實
    應依證據認定之，無證據不得認定犯罪事實刑事訴訟法第15
    4 條定有明文。又不能證明被告犯行者，應諭知無罪之判決
    ，刑事訴訟法第301 條第1 項亦定有明文。復查刑事訴訟法
    第161 條第1 項規定：檢察官就被告犯罪事實，應負舉證責
    任，並指出證明之方法。因此，檢察官對於起訴之犯罪事實
    ，應負提出證據及說服之實質舉證責任。倘其所提出之證據
    ，不足為被告有罪之積極證明，或其闡明之證明方法，無從
    說服法官以形成被告有罪之心證，基於無罪推定之原則，自
    應為被告無罪判決之諭知。
三、聲請人認被告犯涉犯毒品危害防制條例第11條第1 項持有第
    1 級毒品罪嫌（或同條例第8 條第1 項轉讓第1 級毒品罪嫌
    ），無非係以下開為主要論據：
  (一)證人即臺北市政府警察局中崙派出所警員戊○○到庭證稱：
    當時係乙○○報案稱丙○○遭丁○○關在上址，伊前往上址
    敲門，由丙○○來開門。毒品係在丁○○房間衣櫥上方查獲
    等語。
  (二)又警方當日逮捕被告時，亦將證人丙○○一同移送本署，證
    人丙○○於偵訊中稱，海洛因係丁○○拿錢買回來的等語，
    且丙○○當日採尿結果，未驗出任何毒品反應，而由本署檢
    察官為不起訴處分，難認該毒品係丙○○所持有，此有移送
    書、臺灣尖端先進生技醫藥股份有限公司濫用藥物檢驗報告
    等影本及本署96年度毒偵字第3383號不起訴處分書在卷可稽
    。
  (三)就本件程序部分，本件警察有進行搜索的動作，但是被告有
    簽自願搜索同意書，被告在庭有承認在他家就有簽，被告雖
    辯稱當時視力不佳，但是無論是依照醫院回函還是證人江與
    警察的供述，至少當時簽名沒有問題，如果認為自願搜索不
    合法的話，因為當時警察獲得的心證是說被告有以毒品限制
    他人行動自由，在當時被告自願開門讓警察進入之後警察有
    跟被告表明被告的三項權利，表示被告有遭受警察的逮捕，
    在心證是毒品及限制行動自由的情形下，警察有必要就現場
    來做緊急搜索或是附帶搜索，此部分搜索應認合法。
  (四)就實體部分，由警察在被告房內搜得毒品來看，毒品是跟被
    告的藥盒放在一起，如果毒品不是由被告所提供或是由被告
    控制證人丙○○所使用，毒品不致與藥盒放在一起，證人丙○○當時並無經濟能力，此被告不為否認、另有證人乙○○
    之證述可見，顯見毒品非在被告持有中，即是被告已經轉讓
    給證人丙○○施用。和平醫院回函雖說被告僅有15公分的視
    力，但根據證人丙○○所言，及被告自行施用安非他命的情
    形而言，足以認定被告當時視力應足以勝任這些事情並無障
    礙，故被告所辯不足採。
四、訊據被告就於前揭時地扣得前開第1 級毒品海洛因之事實固
    均坦承不諱，惟堅詞否認有何持有、或轉讓第1 級毒品海洛
    因之犯行，辯稱：扣案所得之海洛因並非伊所有、係證人丙○○自行購得，伊平日因視力不佳，生活均賴證人丙○○照
    料，根本無法知悉、控制證人丙○○購買毒品、藏於何處，
    因此雖於自宅內扣得毒品，亦難能認係持有毒品之人等語。
    選任辯護人亦為被告辯護：(1)本件搜索並非持票搜索、亦未
    經被告同意，係屬非法搜索，所得證據應無證據能力，又(2)
    因搜索之時被告並未在房內監視員警，並不知員警究竟於何
    處搜索取得扣案毒品，縱於被告之藥盒中扣得毒品，因平日
    居細證人丙○○同居、照料生活，難以此逕認擺放於被告藥
    盒內之毒品即屬被告持有、所有等語。經查：
  (一)員警於前開時間進入被告住處、被告使用之房間內，扣得前
    開第1 級毒品等事實，業據被告所不爭執，並有扣案毒品可
    佐，堪以認定。則本件就程序部分，首需究明前開搜索之程
    序是否合法，亦即員警無票進入被告住宅、房間之搜索，是
    否屬違法搜索。
  (二)按刑事訴訟法為保障人民之身體自由，對人民身體、財產等
    物之搜索強制處分，固以要式即以搜索令狀為原則，然為發
    現、保全證據之急迫性，刑事訴訟法亦設有例外之情形，允
    許不需搜索票之即時、緊急性質搜索，其中刑事訴訟法第13
    0 條即屬例外，規定：「檢察官、檢察事務官、司法警察官
    或司法警察逮捕被告、犯罪嫌疑人或執行拘提、羈押時，雖
    無搜索票，得逕行搜索其身體、隨身攜帶之物件、所使用之
    交通工具及其立即可觸及之處所。」，則司法警察於執行「
    合法之拘提、逮捕」時即得合法地對受逮捕人之身體為無搜
    索票之「附帶搜索」，而以「合法之拘提、逮捕」為附帶搜
    索之前提要件，且搜索之範圍為「犯罪嫌疑人之身體、隨身
    攜帶之物件、所使用之交通工具、及立即可觸及之處所」等
    以安全性、保全證據為目的搜索。本件是否合法搜索關鍵即
    在於：(1)員警進入被告使用之住宅是否基於「逮捕犯罪嫌疑
    犯」，而構成附帶搜索之「合法之逮捕」前提；(2)且系爭海
    洛因毒品究竟係於員警為合法逮捕後附帶搜索被告之身體所
    取得、扣押，或(3)係另行就被告居處所為之「經被告同意後
    搜索」？
  (三)就搜索之過程：
    1.就附帶搜索而言：
      (1)被告因另臺灣臺北地方法院檢察署以96年毒偵字第1340
        號毒品危害防制條例案件，於96年7 月9日 以甲○盛偵
        雨緝字第2857號發佈通緝公告等情，有臺北市政府警察
        局松山分局96年10月21日北市警松分刑字第0963257330
        4 號通緝（協尋）案件移送書在卷可稽（見96年度毒偵
        緝字第274 號卷第1 頁），是員警則得依據刑事訴訟法
        第87條第1 項規定對於通緝公告之被告依法逕行逮捕，
        是本件係有合法逮捕之前提。
      (2)然附帶搜索係以「安全性、保全證據」之目的所為之搜
        索，故搜索之範圍限於「犯罪嫌疑人之身體、隨身攜帶
        之物件、所使用之交通工具、及立即可觸及之處所」等
        ，已如前述。本件於員警入門後、被告係於被告房內床
        鋪上與員警共處等情，業經證人即現場逮捕員警戊○○
        證述明確（見本院99年4 月12日筆錄第7 、9 、11、15
        頁），惟扣案之毒品係放置於被告房內衣櫥上面的紙盒
        內之小包包內，抬頭方可見該紙盒之所在等情，亦經證
        人戊○○證述歷歷（見同日筆錄第8 、9 、12頁），是
        本件扣案第一級毒品海洛因放置處所，非被告之身體、
        或被告隨身攜帶之物件、交通工具、或「立即可觸及」
        之處所，而非屬合法附帶搜索可得知悉之物品，故本件
        員警所執行之「搜索」並非依法所可為之「附帶搜索」
        至明。
    2.就經被告同意之自願受搜索而言：
      (1)按「搜索，經受搜索人出於自願性同意者，得不使用搜
        索票。但執行人員應出示證件，並將其同意之意旨記載
        於筆錄。」，刑事訴訟法第131 條之1 定有明文。其中
        要件除執行人員出示證件外，同意搜索應經受搜索人出
        於自願性同意，此所謂「自願性」同意，係指同意必須
        出於同意人之自願，非出自於明示、暗示之強暴、脅迫
        。法院對於證據取得係出於同意搜索時，自應審查同意
        之人是否具同意權限，有無將同意意旨記載於筆錄由受
        搜索人簽名或出具書面表明同意之旨，並應綜合一切情
        狀包括徵求同意之地點、徵求同意之方式是否自然而非
        具威脅性、同意者主觀意識之強弱、教育程度、智商、
        自主之意志是否已為執行搜索之人所屈服等加以審酌（
        最高法院94年度台上字第1361號判決參照）。
      (2)就自願受搜索前員警是否曾經出示證件乙節，業經證人
        戊○○證稱：於搜索進行時，制服員警均尚未到場，進
        入時係高喊警察，詢問證人丙○○後，即請被告簽署自
        願受搜索同意書等語（見本院99年4 月12日筆錄第8 、
        11、12頁），證人即本件舉發人乙○○亦於本院證稱：
        員警敲門時、一進門均即表明身分等情（見本院99年6
        月14日筆錄），二人證稱情節互核相符，是員警於進門
        之時即已表明「警察身分」；而以被告之視力狀況因有
        糖尿病視網膜病變併青光眼及視神經萎縮，右眼視力無
        光覺、左眼視力可辯指數15公分（即於眼前15公分處可
        辨識手指），屬重度的視力障礙等情，有臺北市立聯合
        醫院99年5 月27日北市醫和字第09930882000 號函在卷
        可查；則雖證人黃維名、乙○○二人均未提及本件有無
        出示證件，但以被告難以辨識文字之情形相參，員警進
        行搜索前即已使被告知悉執行者之身分為執行公權力之
        員警，即達本件出示證件之目的。
      (3)被告就否同意接受無票搜索乙節，公訴人除以證人戊○○證稱：被告自願搜索同意書簽完後以目視就看到桌上
        有吸食器，抬頭就看到櫥櫃頂端有包包（即本件扣得第
        一級毒品海洛因之處）等語（見本院99年4 月12日筆錄
        第8 、12頁）為證外，並舉被告親簽之自願受搜索同意
        書（見毒偵卷第26頁）為佐。惟以被告親簽自願受搜索
        同意書之照片（見毒偵卷第46頁），無法分辨究竟係搜
        索前、後方為簽署，然佐證人戊○○證述之真實。而就
        否曾經取得被告同意後始行搜索等情，已經被告否認曾
        經同意自願接收搜索，且證人乙○○亦於本院具結證稱
        ：警察進門後，即問明被告、丙○○之身分、前科，後
        員警即自行進去找本件扣案物品，被告僅身著一條內褲
        ，被告有問員警來由、並詢問為何如此多人，且多次請
        員警「不要這樣子、不要這樣子等語（見本院99年6 月
        14日筆錄第5 、6 頁），甚且證稱：「（問：警察有無
        告訴被告要進入房間進行搜索？）就是有告訴被告。（
        問：警察如何告知被告要進入房間的事情？）就叫被告
        要穿衣服，要看房間。（問：被告對於警察表示要看房
        間時，有無任何表示？）很激動。（問：如何激動？）
        被告沒有覺得那是警察，就一直說不要這樣子，你幹嘛
        進去房間這樣子，警察就表明身分，警察說被告可以有
        權利不要講話，可以請律師這樣子。（問：被告有無制
        止警察進入房間？）只有嘴巴講而已，就是說叫警察不
        要這樣子，就說沒有權利進去他的房子這樣子，因為被
        告好像搞不清楚他們是警察。（問：在警察和被告進入
        房間搜索時，警察有無告訴被告他有權利可以拒絕搜索
        ？）這個我沒有聽到。（問：在你在現場聽到的狀況，
        被告是有同意警察去搜索他的房子嗎？）不同意。」（
        見本院99年6 月14日筆錄第13頁）；另證人戊○○亦證
        稱：進入被告處所後，因當初報案時證人稱被告有持槍
        情形，故由員警持槍警戒，但並未抵住被告等語（見本
        院99年4 月12日筆錄第12頁）；是本件進行搜索之際員
        警並未明確告知執行搜索之意旨，亦未清楚請求被告之
        同意，甚至於被告遭持槍員警戒護之情形下、被告均未
        表示同意搜索，可認定本件被告並未同意受搜索即進行
        無票搜索。縱事後被告再行簽署自願受搜索同意書，亦
        無礙本件係於被告不同意進行搜索之情形下為搜索之事
        實認定。
      (4)員警雖曾經表明身分、欲進行搜索，惟係於被告不同意
        之情形下進行無票搜索而扣得本件扣案物。
    3.故本件無令狀搜索即屬非法律允許之附帶搜索、或同意後
      進行之搜索，屬違法搜索。
    4.就刑事訴訟法第158 條之4 以觀：
      (1)刑事訴訟法第158 條之4 之規定：「除法律另有規定外
        ，實施刑事訴訟程序之公務員因違背法定程序取得之證
        據，其有無證據能力之認定，應審酌人權保障及公共利
        益之均衡維護。」，並參酌最高法院87年度台上字第
        4025號、91年度台上字第2905號判決所揭示「刑事訴訟
        之目的，固在發現真實，藉以維護社會安全，其手段則
        應合法純潔、公平公正，以保障人權；倘證據之取得非
        依法定程序，而法院若容許該項證據作為認定犯罪事實
        之依據有害於公平正義時，因已違背憲法第8 條、第16
        條所示應依正當法律程序保障人身自由、貫徹訴訟基本
        權之行使及受公平審判權利之保障等旨意，自應排除其
        證據能力。至於人權保障及公共利益之均衡維護，如何
        求其平衡，因各國國情不同，學說亦是理論紛歧，依實
        務所見，一般而言，違背法定程序取得證據之情形，常
        因個案之型態、情節、方法而有差異，法官於個案權衡
        時，允宜斟酌(一)違背法定程序之情節；(二)違背法定程序
        時之主觀意圖；(三)侵害犯罪嫌疑人或被告權益之種類及
        輕重；(四)犯罪所生之危險或實害；(五)禁止使用證據對於
        預防將來違法取得證據之效果；(六)偵審人員如依法定程
        序有無發現該證據之必然性；及(七)證據取得之違法對被
        告訴訟上防禦不利益之程度等各種情形，以為認定證據
        能力有無之標準，俾能兼顧理論與實際，而應需要。
      (2)本件實施搜索係無令狀、且係執法者主觀明知違反被告
        意思仍進行違法搜索，其違反搜索立法令狀搜索原則侵
        害甚鉅，而員警若未進行搜索，以本件扣案物藏放之地
        點「衣櫥上方不透明紙盒內之不透明置物袋內」，非可
        以正常目視方式取得、扣案，而扣案物輕巧移置藏放處
        所容易，倘待員警聲請搜索票依法進行搜索之時間差，
        被告亦得輕易遺置，故如依法定程序聲請，自亦無法獲
        得本件證據，而本件扣案物為被告成罪之主要積極證據
        ，防禦上有相當不利益，而以本件起訴之「持有第一級
        毒品」之侵害法益相權衡，實不宜以刑事訴訟法第158
        條之4 取得證據能力。
    5.綜合上述，本案公訴人引以認為被告涉犯毒品危害防制條
      例第11條第1 項之持有第一級毒品罪之扣案第一級毒品，
      因該搜索屬執法者明知之違法搜索，不合正當程序原則，
      經本院審酌人權保障及公益維護之均衡，及若允許使用上
      開證據，將使刑事訴訟程序所要求之手段廉潔性無從確保
      ，且無法彰顯憲法所欲保障基本核心價值，是本院於上開
      情形下，爰認為上開扣案毒品無證據之適格性。而據此所
      取得之鑑定報告等，自均不得列入本案裁判之基礎。
  (四)證人丙○○固於警訊中、偵查中均證稱：扣案毒品係被告所
    有，惟被告購買供伊施用，搜索當日上午8 時即有施用海洛
    因云云（見毒偵卷第16頁以下、第68頁以下）。然證人丙○○經警查獲後採尿送臺灣尖端先進生技醫藥股份有限公司鑑
    定，未驗出任何毒品反應，而為臺灣臺北地方法院檢察署檢
    察官為不起訴處分等情，有該公司96年11月2 日濫用藥物檢
    驗報告（見偵查卷第21頁）、臺灣臺北地方法院檢察署檢察
    官96年度毒偵字第3383號不起訴處分（見偵查卷第2 頁）在
    卷可稽。是倘證人丙○○所述「海洛因係被告購買供證人施
    用」為真，何以證人丙○○驗尿報告均無任何毒品反應？可
    認證人丙○○證述「被告購買持有供毒」說存有矛盾。而以
    卷附證人丙○○書寫傳予證人乙○○之電子郵件以參，證人
    丙○○均指責被告限制自由、收走電話、毆打等情，有電子
    郵件附卷可佐（見毒偵卷第53頁），是證人丙○○對於被告
    顯存有嫌隙，指述被告情節難免偏頗，可信度甚低。
  (五)另被告經警查獲後採尿送臺灣尖端先進生技醫藥股份有限公
    司鑑定，僅有安非他命類陽性反應，亦未驗出任何海洛因毒
    品反應等情，有該公司96年11月2 日濫用藥物檢驗報告在卷
    可稽（見毒偵卷第86頁）、尿液檢體委驗單（見毒偵卷第88
    頁）附卷可查，是以被告之驗尿報告顯示，亦難推被告有持
    有第一級毒品海洛因解癮之事實。
五、綜上所述，本件違法搜索所得之毒品、及因此衍生所得之鑑
    定報告等內容亦不具證據能力之情形下，僅餘證人丙○○前
    後矛盾之證詞，難以憑信，被告驗尿結果亦無任何持有毒品
    以供施用之結果，檢察官未提出適合於證明犯罪事實之積極
    證據，並闡明其證據方法與待證事實之關係，經本院就卷內
    訴訟資料，參互審酌，仍無從獲得有罪之心證，於查無其他
    積極證據之情形下，足認被告確有持有毒品情事，尚不能證
    明被告犯罪，依法即應為無罪之諭知。
六、至公訴人另於本院99年6 月14日審理中陳稱：本件起訴之事
    實補充於96年10月20日下午進行搜索前，在被告住處，被告
    轉讓本件扣案之第一級毒品海洛因予丙○○，此部分至少涉
    犯毒品危害防制條例第8 條第1 項轉讓第一級毒品族嫌等語
    （見本院同日筆錄第25、26頁）。惟本件起訴書所載犯罪事
    實係「被告於員警進入之時點持有扣案之第一級毒品」係主
    張該扣案毒品於員警進行「搜索」時之持有人為「被告」，
    惟公訴人於本院審理中主張者係「被告將扣案毒品轉讓證人
    丙○○（時間不明）」係主張該扣案毒品於員警進行「搜索
    」時之持有人為「證人丙○○」，則二者為相反、矛盾之事
    實，顯非屬基礎構成要件事實同一，自難於同一審理程序中
    處理，而非可更正、或變更起訴法條，僅得就聲請簡易判決
    處刑書所載之起訴事實為審理範圍，故公訴人此部分之陳明
    ，礙難處理，併此敘明。
據上論斷，應依刑事訴訟法第452 條、第301 條第1 項，判決如
主文。
本案經檢察官蔡彥守到庭執行職務
中    華    民    國    99    年    6     月    28    日
                  刑事第四庭審判長法  官  郭惠玲
                                  法  官  李明益
                                  法  官  呂政燁
以上正本證明與原本無異。
如不服本判決應於收受送達後10日內向本院提出上訴書狀，並應
敘述具體理由；其未敘述上訴理由者，應於上訴期間屆滿後20日
內向本院補提理由書（均須按他造當事人之人數附繕本）「切勿
逕送上級法院」。
                                  書記官  江虹儀
中    華    民    國    99    年    6     月    28    日

司法院資訊處製作；財團法人民間司法改革基金會備份。
